【裁判字號】    98,抗,770
【裁判日期】    980727
【裁判案由】    聲明異議
【裁判全文】
臺灣高等法院臺中分院刑事裁定           98年度抗字第770號
抗   告   人
即聲明異議人  乙○○○
受   刑   人  甲○○
上列抗告人因對臺灣臺中地方法院檢察署98年度執字第3981號執
行指揮命令聲明異議案件，不服臺灣臺中地方法院中華民國98年
7月2日裁定（98年度聲更字第24號），提起抗告，本院裁定如下
：
    主  文
抗告駁回。
    理  由
一、抗告意旨略以：被告即受刑人（下稱受刑人）甲○○因背信
    案件，經原審法院於98年1月22日判處有期徒刑1年，減為有
    期徒刑6月，如易科罰金，以銀元300元即新臺幣900元折算1
    日確定，嗣經檢察官通知執行時，竟不准受刑人易科罰金，
    然並未令受刑人有陳述之機會。本件案發迄今已10數年，受
    刑人於民國（下同）88年10月31日退休在家至今，無再犯背
    信之可能，且受刑人現已高齡72歲，有糖尿病，需定期門診
    追蹤治療，如入監服刑，身心狀況堪慮，聲明異議人即抗告
    人（下稱抗告人）係受刑人之配偶，乃聲請撤銷檢察官不准
    受刑人易科罰金之執行指揮處分，並請求准予易科罰金。嗣
    臺灣臺中地方法院以98年度聲更字第24號裁定駁回聲請，抗
    告人不服該裁定，理由如下：以本案而論，受刑人以前有
    無類似之前案紀錄或現在是否仍有類似犯行存在等具體事項
    ，均足作為本件不執行所宣告之刑是否確有難收矯正之效之
    依據，然執行檢察官就該部分並未調查審認，即認受刑人難
    收矯正之效，尚嫌速斷。本件檢察官復將法院於判決量刑
    時已充分審酌之事項重覆作為審酌是否准予易科罰金之判準
    ，無異對受刑人所犯罪刑，予以雙重評價，自有失當之處。
    又本案受刑人甲○○為27年7月14日生，素行尚佳，並無
    任何犯罪前科，係於85年至87年間擔任豐原信合社豐東分社
    經理之期間犯本案，現屆滿71歲，並已於88年10月31日辦理
    退休，且案發迄今並無其他違法犯行，另其現罹患糖尿病及
    白內障，醫師並建議白內障應手術治療，以免影響日常生活
    ，準此，受刑人既已退休，離開上開經理之職務近10年，且
    案發迄今並無其他違法犯行，似難認其有再為背信犯行致非
    予執行難收矯正之效或難以維持法秩序之虞；衡諸常情，
    受刑人突然被發監執行，對其身體及家庭生活必然造成極大
    衝擊，為保障受刑人人權及貫徹法務部減少短期自由刑流弊
    之刑事政策，檢察官之執行處分更應有具體之事實，始足以
    服眾。臺中地方法院98年度聲更字第24號駁回抗告人之聲
    請，就上開理由略而未論，亦未就受刑人有「確因不執行所
    宣告之刑，難收矯正之效，或難以維持法秩序」之情事予以
    敘明率而駁回抗告人之聲請，抗告人實難甘服。本件系爭
    貸款案件共25件，受刑人經手僅7件，原裁定未審究執行檢
    察官上開不准易科罰金之理由是否與事實相符，即率而駁回
    抗告人之異議聲明，過於率斷，為此懇請鈞院撤銷原裁定，
    並請求准予易科罰金云云。
二、原裁定認本件聲明異議為無理由，而裁定駁回其聲明異議之
    意旨略如下述：
  (一)本件受刑人甲○○前於85年至87年間，擔任原臺中縣豐原信
    用合作社（以下簡稱豐原信合社）營業部經理，因犯共同連
    續違背他人處理事務，意圖為第三人不法之利益，而違背其
    任務之背信罪，經臺灣臺中地方法院檢察署檢察官以94年度
    偵字第1135、13980號偵查起訴後，經臺灣臺中地方法院以
    96 年度易字第4981號判處有期徒刑1年之宣告刑，並依中華
    民國九十六年罪犯減刑條例第2條第1項第3款、第7條、第9
    條之規定，減為有期徒刑6月，如易科罰金，以銀元3百元即
    新臺幣9百元折算1日確定在案，嗣受刑人接獲通知，於98年
    4 月23日前往臺灣臺中地方法院檢察署報到，並請求執行檢
    察官准予易科罰金，惟經執行檢察官以「受刑人利用職權圖
    利財團，金額達數千萬元，非予執行徒刑，無以收懲戒之效
    」而不准受刑人易科罰金之請求，並諭知發監執行；又檢察
    官於為此命令前亦經訊問受刑人，給予受刑人表示意見之機
    會，復當場告知受刑人如不服本命令，得依刑事訴訟法第48
    4條之規定，向諭知該裁判之法院聲明異議等情，有臺灣臺
    中地方法院檢察署98年度執字第3981號卷內之點名單、訊問
    筆錄、執行指揮書影本在卷可稽，足認執行檢察官於指揮命
    令中已具體敘明其本諸職權不准受刑人易科罰金聲請之理由
    。聲明人執前開情事，指摘檢察官未給予受刑人陳述意見之
    機會，其執行之指揮不當云云，尚非有據。
  (二)又易科罰金乃易刑處分，其應否准許，依刑事訴訟法第457
    條之規定，須由檢察官就准予受刑人易科罰金，有無「確因
    不執行所宣告之刑，難收矯正之效，或難以維持法秩序」情
    況查明認定並指揮執行之。本案確定判決主文固有「如易科
    罰金，均以銀元參佰元即新臺幣玖佰元折算壹日」之諭知，
    但此與檢察官於執行時是否准許如易科罰金，仍屬二事，非
    謂確定判決有易科罰金之諭知，執行檢察官即不問具體犯罪
    情事一概准許易科罰金，而執行檢察官審酌是否准予易科罰
    金，當就受刑人所為犯行等情加以審酌，並可參酌法院量刑
    所為之審酌事項；況原審法院96年度易字第4981號刑事判決
    原係量處受刑人屬不得易科罰金之有期徒刑1年之宣告刑，
    僅因受刑人之犯行符合中華民國九十六年罪犯減刑條例之規
    定而得予減為有期徒刑6月，而依法諭知如易科罰金之折算
    標準，是其與非經減刑即屬得易科罰金之受刑人，就其惡性
    輕重及是否准予易科罰金之考量標準有所不同，係屬有據，
    故尚難逕以執行檢察官不准受刑人易科罰金所持之理由，與
    確定判決已審酌事項相同，遽指執行檢察官執行之指揮有「
    雙重評價」之瑕疵。
  (三)至聲明人稱受刑人甲○○已年近72歲（實際上應為年滿71歲
    ），有糖尿病在身，須定期門診追蹤治療，入監服刑，身心
    狀況堪慮，且執行其十餘年前所為之背信犯行，實無以達刑
    罰之目的云云，並提出中英醫院所出具之受刑人診斷證明書
    【其上之醫師囑言欄係載「根據病歷記載，病患因上述疾病
    （註：即「糖尿病」），長期於本院門診就醫，建議門診追
    蹤治療」等語】一件供以參酌。然依前揭診斷證明書，尚不
    足以認定受刑人所患之糖尿病，有何構成監獄行刑法第11條
    第1項各款所定之入監執行障礙事由，且受刑人已年滿71歲
    一節，並無礙於執行檢察官對是否「因不執行所宣告之刑，
    難收矯正之效，或難以維持法秩序」之認定，又受刑人上揭
    經判決確定之刑，既未有行刑權時效消滅之問題，檢察官依
    法執行業經判決確定之刑罰，自於法相合。聲明人前揭理由
    ，均無從據以作為執行檢察官指揮將受刑人發監執行有何違
    法或不當之事由。
  (四)再觀諸原審96年度易字第4981號之同案被告張正平，為豐原
    信用合作社之經理，其於該案之犯罪情節與受刑人相近，並
    經量處與受刑人相同之宣告刑即有期徒刑1年，並減為有期
    徒刑6月，如易科罰金，以銀元參佰元即新臺幣玖佰元折算
    壹日等情，有該案刑事判決書1份在卷可憑，嗣同案被告張
    正平之部分亦因確定而送執行，經執行檢察官於98年4月23
    日訊問同案被告張正平後，亦敘明不准予易科罰金而認有發
    監執行必要之事由後，將同案被告張正平送監執行，經其配
    偶張劉秀玉對檢察官上揭執行之指揮提出聲明異議後，雖由
    原審於98年5月19日，以98年度聲字第2129號裁定撤銷檢察
    官之執行指揮處分，並諭知准予易科罰金，惟嗣經檢察官提
    出抗告後，已於98年6月24日由本院以98年度抗字第629號將
    原裁定撤銷，並駁回聲明異議而告確定在案，有上開原審98
    年度聲字第2129號刑事裁定、本院98年度抗字第629號及同
    案被告張正平之臺灣高等法院被告前案紀錄表各1份在卷可
    稽。衡諸執行檢察官對於受刑人甲○○與同案被告張正平之
    上揭執行情形，亦無失之平衡而有何不平等之情事，附為敘
    明。
  (五)綜上所陳，本件檢察官對於受刑人甲○○之刑罰執行，業已
    就受刑人所為背信犯行之具體情形、犯罪特性等情而為審酌
    、考量，且受刑人甲○○並無未能入監執行之障礙事由，乃
    依刑法第41條第1項但書之規定，裁量不予准許易科罰金，
    並發監執行，檢察官於執行上揭處分時，已具體說明不准易
    科罰金之理由及告知救濟之方法，揆諸前開說明，檢察官之
    執行指揮，並未逾越法律授權，亦無違法裁量或裁量瑕疵之
    情形存在，自不得遽謂執行檢察官執行之指揮有何違法或不
    當之處。
三、經查：
  (一)按依修正前刑法第41條第1項及刑事訴訟法第457條等規定，
    得易科罰金之案件，法院判決所諭知者，僅易科罰金折算之
    標準，至應否准許易科罰金，應由執行檢察官依受刑人之身
    體、教育、職業、家庭關係或其他正當事由，考量其是否執
    行顯有困難，及是否難收矯正之效或難以維持法秩序等而為
    判斷。而所謂「難收矯正之效」及「難以維持法秩序」，均
    屬不確定法律概念，乃立法者藉以賦與執行檢察官得依具體
    個案，考量犯罪特性、情節及受刑人個人特殊事由，審酌應
    否准予易科罰金之裁量權。檢察官此項裁量權之行使，僅於
    發生裁量瑕疵之情況時，法院始有介入審查之必要（最高法
    院97年台抗字第576號、98年台抗字第102號刑事裁定意旨參
    照）。
  (二)本件受刑人因甲○○因背信案件，經原審法院於98年1月22
    日判處有期徒刑1年，減為有期徒刑6月，如易科罰金，以銀
    元300元即新臺幣900元折算1日確定。執行檢察官以「受刑
    人利用職權圖利財團，金額達數千萬元，非予執行徒刑，無
    以收懲戒之效」而不准受刑人易科罰金之請求，並諭知發監
    執行；而檢察官於為此命令前亦經訊問受刑人，給予受刑人
    表示意見之機會，復當場告知受刑人如不服本命令，得依刑
    事訴訟法第484條之規定，向諭知該裁判之法院聲明異議等
    情，有臺灣臺中地方法院檢察署98年度執字第3981號卷內之
    點名單、訊問筆錄、執行指揮書影本在卷可憑，足認執行檢
    察官於指揮命令中已具體敘明其本諸職權不准受刑人易科罰
    金聲請之理由。
  (三)本院綜觀全卷並審酌上情，認本件執行檢察官以「受刑人利
    用職權圖利財團，金額達數千萬元，非予執行徒刑，無以收
    懲戒之效」為由，而不准受刑人易科罰金之請求，乃本其法
    律所賦與指揮刑罰執行職權之行使，對具體個案所為之判斷
    ，自難謂有何逾越法律授權或專斷等濫用權力之情事，此外
    復查無檢察官上開裁量權之行使有何瑕疵之情事，則依前開
    最高法院97年台抗字第576號、98年台抗字第102號刑事裁定
    意旨，法院自無介入審查之必要。原審因認臺灣臺中地方法
    院檢察署98年度執字第3981號不得易科罰金之執行指揮並無
    不當，就聲明異議所持各項事由均已逐項說明不可採之理由
    ，並一一詳加論斷，而駁回抗告人之異議，經核於法並無不
    合。抗告意旨仍執前詞指摘原裁定不當，其抗告為無理由，
    應予駁回。
四、據上論結，應依刑事訴訟法第412條，裁定如主文。
中    華    民    國    98    年    7     月    27    日
            刑事第七庭    審判長法  官  林  榮  龍
                                法  官  張  惠  立
                                法  官  鄭  永  玉
以上正本證明與原本無異。
不得再抗告。
                                書記官    瑞  芳
中    華    民    國    98    年    7     月    28    日


司法院資訊處製作；財團法人民間司法改革基金會備份。
